【裁判字號】    95,建上,9
【裁判日期】    951031
【裁判案由】    給付工程款
【裁判全文】
臺灣高等法院臺中分院民事判決           95年度建上字第9號
上  訴  人  堯舜營造有限公司
法定代理人  丙○○
訴訟代理人  林春祥律師
訴訟代理人  張豐守律師
複  代理人  吳莉鴦律師
訴訟代理人  戊○○
被  上訴人  乙○○
訴訟代理人  劉榮滄律師
被  上訴人  丁○○
被  上訴人  甲○○
訴訟代理人  林政德律師
被  上訴人  庚○○
訴訟代理人  己○○
上列當事人間給付工程款事件，上訴人對於94年11月15日台灣南
投地方法院94年度重訴字第11號判決，提起上訴，本院於95年10
月17日言詞辯論，判決如下：
    主      文
上訴駁回。
第二審訴訟費用由上訴人負擔。
    事實及理由
一、上訴人起訴主張：
  一關於被上訴人乙○○部分：
    上訴人於民國89年7月19日承攬被上訴人乙○○位於南投市
    ○○街320號建物之新建工程，工程價款為新台幣（下同）
    5,243,000元，被上訴人乙○○應依合約所列之請款期表給
    付工程款，嗣上訴人於89年7月20日開工，並依被上訴人之
    指示，追加減部分工程項目，並於91年5月14日取得使用執
    照，工程進行至室內裝修階段時，依被上訴人之要求，於工
    程款尚未全額付清，即同意先讓其入內裝潢，惟被上訴人乙
    ○○於裝潢完畢後，即藉機進住，並拒付工程款，於上訴人
    催促下，雙方曾於93年10月間最後一次會算，上訴人乙○○
    只願再支付30萬元，然追加工程款為1,230,285元，減項施
    作之金額為806,650元，已付4,192,250元，尚欠1,474,385
    元未付，爰依兩造上開簽訂之工程合約書、及不當得利（追
    加工程部分）法律關係，請求被上訴人給付上開尚欠之金額
    等語。
  二關於被上訴人丁○○部分：
    上訴人於89年7月19日承攬被上訴人丁○○位於南投市○○
    街322號建物之新建工程，約定工程價款為4,607,600元，被
    上訴人丁○○應依合約所列之請款期表給付工程款，經上訴
    人於89年7月20日開工，嗣又追加減工程，惟被上訴人丁○
    ○於支付第五期工程款後，即未再付款；且因鄰地共同壁施
    工有遲延之情形，有延緩施工進度，被上訴人丁○○為達早
    日完工之目的，遂與上訴人達成協議，約定其於取得所有權
    狀後，立即付清全部工程款，上訴人隨即加快施工進度，並
    於91年5月14日取得使用執照，並辦妥第一次所有權登記。
    詎被上訴人丁○○於取得建物權狀後，竟拒付其餘工程款，
    計其追加工程項目為919,960元，減項施作之金額為922,697
    元，已付工程款為2,696,000元，應再給付上訴人1,908,863
    元，爰依兩造上開簽訂之工程合約書、及不當得利（追加工
    程部分）法律關係，請求被上訴人給付上開尚欠之金額等語
    。
  三關於被上訴人甲○○部分：
    上訴人於89年7月16日承攬被上訴人甲○○位於南投市○○
    街288之5號建物之新建工程，約定工程價款為3,561,470元
    ，被上訴人甲○○應依合約所列之請款期表給付工程款，上
    訴人簽約後於89年7月29日開工，被上訴人甲○○於契約簽
    訂後又追加減工程，惟於支付第五期工程款後，即未再付款
    ，雙方於91年10月10日達成協議，約定：「1.甲○○應於91
    年10月18日之前支付35萬元給上訴人，2.上訴人於收受該筆
    款項時，應即繼續施工，於91年12月31日完成全部工程，並
    交屋。3.上訴人如期完成工程後，甲○○應依工程進度逐一
    付清該工程款之百分之95，交屋勘查無誤後，付清全部工程
    款之百分之98，一年保固期屆滿，無任何瑕疵，再付清餘款
    百分之二。」，上訴人於收受甲○○給付之35萬元後，即繼
    續施工，但其卻違約未支付其他各項工程款，上訴人不得已
    只好再度停工，孰料其竟自行僱工完成剩餘之工程，並拒絕
    支付剩餘工程款，計被上訴人甲○○追加工程款為672,663
    元，已付工程款為2,490,630元，應再給付1,743,503元，爰
    依兩造上開簽訂之工程合約書、及不當得利（追加工程部分
    ）法律關係，請求被上訴人給付上開尚欠之金額等語。
  四關於被上訴人庚○○部分：
    上訴人於89年7月20日與被上訴人庚○○簽訂工程合約書，
    約定工程價款為10,316,000元，付款辦法依契約所列之請款
    期表給付，上訴人按約定之日開工，嗣變更部分施工項目，
    合約金額變更為8,387,492元，於工程接近完工階段，因己
    ○○表示要娶媳婦，要求上訴人同意讓其進入建物內裝潢，
    上訴人在工程尚未全部完工交屋之情形下，即同意其裝潢工
    程，詎工程全部完工後，庚○○藉詞油漆有瑕疵、及二樓地
    磚有突起等理由，要求上訴人派工修復後，始給付欠款，上
    訴人乃自91年1月起至92年11月間止，派工修補各項瑕疵，
    但庚○○仍拒絕給付積欠之工程款，經計算追加減項目後，
    扣除已付之6,691,400元（含借款30萬元），庚○○應再給
    付2,525,422元，爰依兩造上開簽訂之工程合約書、及不當
    得利（追加工程部分）法律關係，請求被上訴人給付上開尚
    欠之金額等語。
二、被上訴人答辯部分：
  一被上訴人乙○○辯以：上訴人訴訟代理人戊○○趁921地震
    受災戶急於復建，謊稱其有營建執照，先招攬受災戶之住宅
    新建工程，於89年6月19日成立公司，於同年7月19日與被上
    訴人簽訂系爭工程契約。因戊○○係借用日偉營造有限公司
    之牌照申請開工及申請使用執照之故，曾於93年3月30日報
    准停止營業，故工程無法按期完工。被上訴人乙○○未曾提
    出追加減項工程、變更材料材質之增減，又因上訴人無法按
    期施作，雙方乃合意未施作部分由被上訴人乙○○自行僱用
    土木包工施作；至於已施作之工程項目款項4,162,250元業
    經給付完畢。系爭工程自91年8月1日起即由乙○○自行施作
    而完工，上訴人自該時起如認乙○○尚應給付工程款，應自
    該時起即得行使請求權，惟上訴人竟遲至94年1月3日始提起
    本訴，已逾2年之時效等語。
  二被上訴人丁○○辯以：上訴人因無營造業之專任工程人員，
    將開挖及結構部分工程轉予訴外人日伸公司，丁○○再與日
    伸公司簽訂工程合約書，於91年5月14日由日伸公司辦理申
    請取得使用執照。施工費用按工程進度給付，第1期至第6期
    工程款均由戊○○收款簽名，從未遲延。上訴人與乙○○、
    丁○○、甲○○間工程合約書，合併計算總價13,412,070，
    經按個別比例計算，結算金額僅3,163,470元，復因施工遲
    延，經延長工期仍因施工進度緩慢，逾期311天，依合約第9
    條第1款規定，違約罰款應為490,337元，嗣經雙方協議部分
    工程由丁○○自行施工，又丁○○並未為變更或追加工程，
    本件工程結算金額僅3,163,470元，扣除上訴人已領工程期
    款2,696,000元，再扣除上開違約金、及排水管修繕等費用
    ，上訴人尚應退還丁○○236,785元。上訴人於工程完工後
    ，交予丁○○「丁○○先生新建住宅追加減帳試算表」乙份
    ，請求給付工程尾款，丁○○已於91年6月3日給付第6期工
    程款20萬元，並要求雙方實際丈量及核算工程價款，惟上訴
    人未依合約第8條規定，以書面通知辦理驗收，故無法結算
    支付工程尾款，至今已逾2年，上訴人之請求權因時效完成
    而消滅等語。
  三被上訴人甲○○辯以：上訴人向甲○○保證至遲於91年12月
    31日全部完工交屋，惟其仍未於上開日期前完工，係甲○○
    自行僱工完成，依協議書第3條、及民法第505條規定，甲○
    ○並無支付工程款之義務。又依兩造工程合約書第5條就付
    款辦法之約定，甲○○工程款之給付原應依工程進度分期給
    付，然上訴人於起款期款表第5期工程室內隔間，並非設計
    圖之工程項目，經兩造協議分別於90年10月14日、與91年1
    月9日給付35萬元，為預先抵扣4樓房間增建費用，上訴人嗣
    未施作第5期工程，復追加4樓房間增建，自應退還先支付之
    35萬元。又上訴人自承於91年12月中旬停工，其已施作部分
    之工程款，應由停工之時點開始計算請求權時效，上訴人之
    請求權時效業已消滅等語。
  四被上訴人庚○○辯以：上訴人將開挖及結構部分工程轉給日
    伸公司承做，故庚○○復與日伸公司簽訂合約書，並由日伸
    公司辦理申請使用執照，於91年4月24日取得，庚○○均按
    工程進度給付工程款，並無遲延。上訴人與乙○○、丁○○
    、甲○○間工程合約書，合併計算總價13,412,070，經按個
    別比例及實作項目結算，工程金額僅6,483,460元，依請款
    期款表所列至89年12月26日第5期止，上訴人僅完成建物結
    構及內牆粉刷，因工程落後甚多，庚○○遂同意變更設計，
    將施工較為困難部分變更，且收回部分工程，惟未協議延長
    工期。另上訴人逾期542天，依合約第9條第1款之規定，違
    約罰款為1,504,163元，惟因合約限制不能超過5%，自應以2
    者之平均值為計算標準。本件工程金額僅6,483,460元，扣
    除上訴人已領工程期款6,691,400元，再扣除其應賠償之違
    約金1,040,595元、外牆傾斜修繕15萬元、庚○○墊付之95,
    380元，尚應退還庚○○1,493,915元。再者，因裝修部份工
    程由庚○○收回處理，故於給付第6期工程款20萬元後，即
    要求上訴人辦理結算，迄今仍無回應。上訴人雖曾交給庚○
    ○「己○○先生住宅新建工程追加減帳試算表」乙份，請求
    給付工程尾款，然上訴人或日伸公司均未書面通知辦理驗收
    ，故無法結算支付工程尾款，且庚○○已於91年5月初入住
    ，請求權時效應自入住時起算，迄至提起本訴止，已逾2年
    之時效等語。
三、原審判決駁回上訴人之訴及其假執行之聲請。上訴人不服原
    判決，提起本件上訴，於本院聲明，求為判決：
    (一)原判決廢棄。
    (二)被上訴人乙○○應給付上訴人1,474,385元。
    (三)被上訴人丁○○應給付上訴人1,908,863元。
    (四)被上訴人甲○○應給付上訴人1,743,503元。
    (五)被上訴人庚○○應給付上訴人2,525,422元。
    (六)以上均各自起訴狀繕本送達翌日起至清償日止，按年息百
      分之5計算之利息。
    (七)以上均願供擔保，請准宣告假執行。
四、被上訴人於本院聲明，求為判決：上訴駁回。
五、本件經本院進行協議簡化爭點結果，確認兩造不爭執之事實
    如下：
  一關於上訴人與被上訴人乙○○部分：
    1.兩造於89年7月19日簽訂「南投市○○街320號」建物之工
      程合約書，約定工程價款為5,243,000元，被上訴人乙○
      ○應依合約所列之請款期表給付工程款（合約第5條第1項
      約定，請款期表見原審卷第19頁)。
    2.實際工程總價以滴水線為準，俟完工交屋時實際丈量，若
      增減在百分之一以內雙方同意不變更總價，若超此限則依
      合約單價辦理追加減（合約第4條約定）。
    3.系爭新建工程於89年7月20日開工、約定300個工作天取得
      使用執照，並於取得使用執照後一個月內完工交屋（合約
      第6條約定）；因隔壁棟之興建工程遲延，兩造同意展期
      ，新工期約定自90年4月15日起，120個工作天取得使用執
      照，並於取得使用執照一個月內完工交屋。
    4.依工程合約書第8條約定：一、乙方（即上訴人）於本工
      程完工後，應書面通知甲方（即被上訴人）辦理驗收，如
      有缺失經甲方書面通知後，乙方應於七日內修繕完成。二
      、修繕完驗收後10日內辦理結算，乙方出具保固服務書，
      並點交使用執照、門鎖等完成交屋手續，同時甲方須付清
      尾款。
    5.該屋於91年5月14日取得使用執照。
    6.該屋尚未辦理驗收，但被上訴人乙○○於91年8月1日間遷
      入居住。
    7.被上訴人乙○○迄今僅支付4,192,250元。
    8.上訴人係於94年1月3日提起本訴，請求被上訴人給付上開
      工程款。
  二關於上訴人與被上訴人丁○○部分：
    1.兩造於89年7月19日簽訂「南投市○○街322號」建物之新
      建工程，約定工程總款為4,607,600元，被上訴人丁○○
      應依合約所列之請款期表給付工程款。
    2.實際工程總價以滴水線為準，俟完工交屋時實際丈量，若
      增減在百分之一以內雙方同意不變更總價，若超此限則依
      合約單價辦理追加減。
    3.系爭新建住宅於89年7月20日開工、原約定300個工作天取
      得使用執照, 但因隔壁棟之興建工程遲延，兩造同意展期
      ，新工期約定自90年4月15日起，120個工作天取得使用執
      照，並於取得使用執照一個月內完工交屋（見原審卷(一)第
      106頁）。
    4.依工程合約書第八條約定：一、乙方（即上訴人）於本工
      程完工後，應書面通知甲方（即被上訴人）辦理驗收，如
      有缺失經甲方書面通知後，乙方應於七日內修繕完成。二
      、修繕完驗收後十日內辦理結算，乙方出具保固服務書，
      並點交使用執照、門鎖等完成交屋手續，同時甲方須付清
      尾款。
    5.該屋於91年5月14日取得使用執照。
    6.該屋尚未辦理驗收，但被上訴人丁○○已於91年4、5月間
      陸續遷入居住。
    7.被上訴人丁○○迄今僅支付2,696,000元。
    8.上訴人係於94年1月3日提起本訴，請求被上訴人給付上開
      工程款。
  三關於上訴人與被上訴人甲○○部分：
    1.兩造於89年7月16日簽訂「南投市○○街288之5號」建物
      之新建工程，約定工程總價款為3,561,470元，被上訴人
      甲○○應依合約所列之請款期表給付工程款。
    2.實際工程總價俟完工交屋時實際丈量，若增減在百分之一
      以內雙方同意不變更總價，若超此限則依合約單價辦理追
      加減。
    3.系爭新建住宅於89年7月29日開工、原約定180個工作天取
      得使用執照，嗣後兩造同意展期，於91年10月10日訂立協
      議書，約定：(一)被上訴人應於91年10月11日給付17萬元、
      91年10月18日給付18萬元；(二)於91年12月31日前全部完工
      ，被上訴人應給付全部工程款95%，交屋堪查無誤付清全
      部款項98%，於保固一年期滿付清餘款2%（見原審卷第49
      頁）。惟被上訴人於簽訂該協議書後，僅支付41萬元。
    4.依工程合約書第八條約定：一、乙方（即上訴人）於本工
      程完工後，應書面通知甲方（即被上訴人）辦理驗收，如
      有缺失經甲方書面通知後，乙方應於七日內修繕完成。二
      、修繕完驗收後十日內辦理結算，乙方出具保固服務書，
      並點交使用執照、門鎖等完成交屋手續，同時甲方須付清
      尾款。
    5.該屋於91年5月14日取得使用執照。
    6.該屋尚未辦理驗收，但被上訴人甲○○於92年5月1日將該
      屋出租給第三人使用。（上訴人稱不清楚被上訴人甲○○
      於何時將該屋出租給他人使用，但於92年7月間知悉該屋
      有人居住使用。）
    7.被上訴人甲○○迄今僅支付2,900,660元。
    8.上訴人係於94年1月3日提起本訴，請求被上訴人給付上開
      工程款。
  四關於上訴人與被上訴人庚○○部分：
    1.兩造於89年7月20日簽訂工程合約書，約定工程價款為10,
      316,000元，被上訴人應依合約所列之請款期表給付工程
      款。
    2.實際工程總價俟完工交屋時實際丈量，若增減在百分之一
      以內雙方同意不變更總價，若超此限則依合約單價辦理追
      加減。
    3.系爭新建住宅於89年7月20日開工、原約定180個工作天取
      得使用執照，惟嗣後變更設計，工期沒有另外約定。
    4.依工程合約書第8條約定：一、乙方（即上訴人）於本工
      程完工後，應書面通知甲方（即被上訴人）辦理驗收，如
      有缺失經甲方書面通知後，乙方應於七日內修繕完成。二
      、修繕完驗收後十日內辦理結算，乙方出具保固服務書，
      並點交使用執照、門鎖等完成交屋手續，同時甲方須付清
      尾款。
    5.該屋於91年4月24日取得使用執照。
    6.該屋尚未辦理驗收，但被上訴人庚○○於91年8月底遷入
      居住。（但上訴人主張被上訴人庚○○係於90年5月即遷
      入居住。）
    7.被上訴人庚○○迄今僅支付6,691,400 元（包括上訴人向
      被上訴人庚○○借款30萬元，已抵銷在上開金額內）。
    8.上訴人係於94年1月3日提起本訴，請求被上訴人給付上開
      工程款。
六、兩造上開不爭執之事項，堪信為真實，本院毋庸調查証據，
    自得採為判決之基礎。惟兩造協議簡化爭點結果，則對下列
    事項爭執之，茲將兩造爭執之點，逐一論述如下：
  一依系爭工程合約約定，被上訴人應依工程期給付工程款，上
    訴人於各建物上最後施作工程之時間為何？
    上訴人主張：兩造之間給付工程款在結構體的階段，確實有
    依照合約後所附請款期款表給付，但在室內隔間、外牆裝修
    及室內裝修的部分，多有變更，被上訴人等人主張俟追加變
    更部分確定結算清楚，再一併給付。就被上訴人乙○○部分
    ：上訴人於92年寒假期間尚有派工整修瑕疵，最後施工日應
    為92年1月下旬；被上訴人丁○○部分：被上訴人丁○○於
    92年4月5日清明節打電話給上訴人稱排水溝阻塞，上訴人尚
    有派工處理其住宅水溝不通，最後施工日應為92年4月5日；
    被上訴人甲○○部分：兩造於91年10月10日簽訂協議後，上
    訴人即陸續派工人進場施工，但因上訴未依協議書之約定支
    付工程款，上訴人不得已於91年12月20日左右停工；被上訴
    人庚○○部分：被上訴人雖於91年5月遷入居住，但上訴人
    仍陸續五次派工修補部分工程，最後施工日於92年12月下旬
    派工施作三樓前面陽台之磁磚等語，惟均為被上訴人所否認
    。被上訴人乙○○辯以：其於91年8月1日入住後，上訴人根
    本未再施工等語；被上訴人丁○○辯以：上訴人於92年4月5
    日清明節係查看排水管阻塞問題，根本沒有做任何施工等語
    ；被上訴人甲○○辯以：上訴人於91年12月中旬外牆洗石子
    時即停工等語；被上訴人庚○○則辯以：上訴人並無於91年
    5月後陸續五次派工修補部分工程之事，至92年12月下旬派
    工施作三樓前面陽台之磁磚，僅材料由上訴人叫貨，其餘係
    被上訴人叫人施工，工資亦由被上訴人支付等語。經查：依
    兩造間之工程合約第6條約定，被上訴人乙○○、丁○○、
    及庚○○之系爭工程均於89年7月20日開工、約定300個工作
    天取得使用執照，並於取得使用執照後一個月內完工交屋，
    被上訴人乙○○、丁○○嗣又因隔壁棟之興建工程遲延，兩
    造同意展期，新工期約定自90年4月15日起，120個工作天取
    得使用執照，並於取得使用執照一個月內完工交屋；而被上
    訴人庚○○嗣後變更設計，工期則未另外約定；至被上訴人
    甲○○之工程則於89年7月29日開工、原約定180個工作天取
    得使用執照，兩造嗣又於91年10月10日訂立協議書展期，約
    定於91年12月31日前全部完工等情，已為兩造所不爭。依上
    開約定，系爭工程至遲應於取得使用執照時即應完工，而被
    上訴人庚○○工程係於91年4月24日即取得使用執照，其餘
    被上訴人工程，則均於91年5月14日取得使用執照，足見；
    系爭工程無論係由上訴人完成、或由被上訴人嗣後自行僱工
    完成，於取得上開使用執照時應均已全部完工，否則；被上
    訴人根本無法取得使用執照，並進而遷入居住。又縱於取得
    使用執照後，上訴人就追加、或變更工程有施工之事實，然
    上訴人對被上訴人甲○○工程部分，已自認其於91年12月20
    日即停工未施作，則上訴人就被上訴人甲○○工程部分，最
    後施作日期應為91年12月20日。就被上訴人庚○○工程部分
    ，上訴人雖主張其於92年12月下旬有派工施作三樓前面陽台
    磁磚等語，惟據其傳訊之証人辛○○於本院結証稱：「我從
    事油漆工作，有於91年12月間去油漆房屋一間，看過在庭之
    己○○（即被上訴人庚○○之父），我做過他三樓的神明廳
    牆壁的裂縫修補、和刷油性水泥漆，是戊○○（即上訴人法
    定代理人之夫）帶我去的，那時廖先生已搬進去住」等語（
    見本院卷(一)第234頁），依証人黃燕清上開之証述，上訴人
    最後一次派工施作被上訴人庚○○工程，係91年12月間，且
    所施作之工程亦非三樓陽台磁磚之工程，與上訴人上開之主
    張亦有出入，則上訴人此部分主張，自無足取。至上訴人另
    主張有於92年1月下旬、及92年4月5日分別派工為被上訴人
    乙○○、丁○○整修瑕疵、及清理排水溝阻塞，惟查上開工
    程均屬主工程後之瑕疵修補、及清理工作，尚難認定為系爭
    工程之最後施作日期。上訴人既未能証明其於上開期日仍有
    就被上訴人乙○○、丁○○、及庚○○工程部分施作之事實
    ，則被上訴人等三人辯以：其分別於91年8月1日、91年4、5
    月間入住後，上訴人即未再施作，而係由其等自行完工等情
    ，尚堪採信。因之；上訴人於被上訴人所有建物上最後施作
    工程之時間，就被上訴人乙○○、丁○○、及庚○○部分，
    分別係91年8月1日、91年4、5月間；而被上訴人甲○○部分
    ，則為91年12月20日。
  二系爭工程款之請求權應自何時起算（最後施作日、或完工驗
    收交屋）？上訴人對各被上訴人之系爭工程款是否已罹於時
    效消滅，而不得為本件之請求？
    上訴人主張：系爭工程依兩造所簽之工程契約第8條約定，
    應自書面通知驗收、及交屋後起算，上訴人並未以書面通知
    被上訴人辦理驗收，也未辦理交屋手續，上訴人直至94年1
    月3日提起本訴，於原審始以民事爭點整理狀通知被上訴人
    辦理驗收，本件並未罹於時效；又就被上訴人庚○○部分，
    庚○○之父己○○曾稱俟追加變更部分確定結算清楚，再一
    併給付，足見本件時效期間尚未消滅等語；被上訴人則均辯
    以：依照工程合約書第5、6條約定，系爭工程款係分期給付
    ，請求權應自各工程完成之時起算、及於使用執照取得後壹
    個內完工交屋，而上訴人於上開使用執照取得前即未施作工
    程，嗣後工程均由被上訴人自行施工完成，於完工後申請使
    用執照，上訴人遲至94年1月3日始提起本訴，已逾二年之時
    效期間等語。按承攬人之報酬請求權，因二年間不行使而消
    滅；又報酬應於工作交付時給付之，無須交付者，應於工作
    完成時給付之；工作係分部交付，而報酬係就各部分定之者
    ，應於每部分交付時，給付該部分之報酬。民法第127條第7
    款、第505條分別定有明文。依兩造簽訂之系爭工程合約書
    第5條第1項約定：「付款辦法：簽約後，甲方（即上訴人）
    依工程進度如請款期款表（詳附件）付款」，依該附件之約
    定，除簽約金外，請款之期別各為：1.基礎灌漿完成、2.一
    樓結構完成、3.二樓結構完成、4.三樓結構完成、5.屋突結
    構及外牆裝修完成、6.使用執照取得、7.室內隔間完成、8.
    室內裝修完成、9.送水送電完工交屋，共分九期支付工程款
    。由上開約定，足見；系爭工程款之給付，係依上開約定完
    成工程之進度，分部給付之，亦即於上訴人完成上開約定之
    工程時，其即得請求被上訴人給付該部分之工程款。上訴人
    主張應依系爭工程第8條約定，自其書面通知被上訴人辦理
    驗收及交屋時，系爭工程款請求權始得行使云云，自無足取
    。又依系爭工程合約第6條約定：「工程期限：．．．乙方
    應於整地完成基礎開挖日89年7月20日起算300工作天內取得
    使用執照，並於取得使用執照後一個月內完工交屋。」，經
    核上開分期工程1.至8.部分，若未完成，根本無法申請取得
    使用執照，故依上開約定，上訴人至遲亦應於取得使用執照
    後一個月內全部完工交屋，上訴人之其餘工程款請求權於該
    時起即得行使，而系爭房屋使用執照係分別於91年4月24日
    、及91年5月14日取得，計算至上訴人提起本件訴訟之94年1
    月3日止，已超過二年時效期間。又上訴人縱於取得使用執
    照後，有就追加工程部分施工，惟上訴人對被上訴人甲○○
    工程部分，已自認其於91年12月20日即停工未施作；而對其
    餘被上訴人部分，並未能証明其所主張之92年1月下旬、92
    年4月5日、及92年12月間仍有派工施作之事實，依上述認定
    ，被上訴人乙○○、丁○○、及庚○○部分，分別係91年8
    月、91年4、5月間；而被上訴人甲○○部分，則為91年12月
    20日，上訴人亦應於該日起即得請求追加、變更之系爭工程
    款，距其提起本件訴訟時，亦已罹於二年之時效期間。上訴
    人雖又另主張己○○曾同意俟追加變更工程結算清楚後一併
    給付工程款等語，並舉証人辛○○為証，而証人黃燕清於本
    院準備程序中固結証稱：「我只是在三樓神明廳聽到己○○
    向戊○○說：『這裡有裂縫你趕快把我補一補，刷上油漆，
    我就和你算』」，我只聽到這樣，隔天我就叫我的工人去油
    漆」等語，惟查証人辛○○對兩造間究竟積欠多少工程款並
    不清楚，其僅負責事後之修補工程，並未參與系爭房屋之承
    攬興建等情，亦據其証述甚詳（見本院卷(一)第234反面、及
    235頁），証人黃燕清對兩造間之工程紛糾並不清楚，其亦
    未承包系爭工程，則其上開片斷証言，尚難為上訴人有利之
    認定。
  三上開請求權已罹於時效消滅，被上訴人就追加工程部分，是
    否得依不當得利法律關係請求？
    上訴人主張：被上訴人之建物均有追加，應依合約第7條第3
    款約定，於結算時辦理追加減，但雙方都沒有辦理結算等語
    。被上訴人則辯以：系爭工程合約書第7條已約定追加減工
    程，自應依照系爭工程合約法律關係請求，並無不當得利問
    題等語。按定作人在承攬契約有效期間內，因承攬人所為工
    作致受利益，乃本於有效之承攬契約而來，並非無法律上之
    原因，與不當得利之要件不符。故不論定作人是否受有利益
    ，承攬人如受有損害，僅得依民法第511條但書之規定，請
    求損害賠償，不生返還不當得利請求權相競合而得選擇行使
    之問題（最高法院77年度台上字第69號判決意旨參照）。查
    依系爭工程合約第4、7條約定，實際工程總價以滴水線為準
    ，俟完工交屋時實際丈量，若增減在百分之一以內雙方同意
    不變更總價，若超此限則依合約單價辦理追加減；又變更材
    料及增減，甲方應在該項工程施作前一個月提出並書面確定
    ，變更之部分依合約單價計算，如新增項目而無原合約可比
    照者，由雙方另行議價於結算時辦理追加減。足見；兩造就
    系爭工程如有追加工程者，已預立於系爭工程合約內，為系
    爭工程合約之一部分，兩造間之追加工程款部分，並非無任
    何法律上之原因存在，上訴人如有施作追加工程，而得向被
    上訴人請求給付時，仍應依系爭工程承攬法律關係請求之，
    系爭承攬報酬請求權已罹於時效而消滅，上訴人自無另依不
    當得利法律關係請求之餘地，上訴人此部分之主張，洵屬無
    據。
七、綜上所述；上訴人本於承攬、及不當得利法律關係，請求被
    上訴人乙○○應給付1,474,385元、被上訴人丁○○應給付
    1,908,863元、被上訴人甲○○應給付1,743,503元、被上訴
    人庚○○應給付2,525,422元，及均各自起訴狀繕本送達翌
    日起至清償日止，按年息百分之5計算之利息，均為無理由
    ，其假執行之聲請亦失所依附，原審為上訴人敗訴之判決，
    及駁回其假執行之聲請，並無不合，上訴意旨猶執詞指摘原
    判決不當，求予發棄改判，為無理由，應予駁回。
八、本案事實已臻明確，兩造其餘攻擊防禦方法，不足以影響本
    判決結果，爰不一一論述，併此敘明。
據上論結：本件上訴為無理由，依民事訴訟法第449條第1項、第
78條，判決如主文。
中    華    民    國    95    年    10    月    31    日
                    民事第四庭審判長法  官  黃斐君
                                    法  官  陳蘇宗
                                    法  官  張浴美
以上正本係照原本作成。
如對本判決上訴，須於收受判決送達後20日內向本院提出上訴書
狀，其未表明上訴理由者，應於提出上訴後20日內向本院提出上
訴理由書（須按他造人數附具繕本）。
上訴時應提出委任律師為訴訟代理人之委任狀。具有民事訴訟法
第466條之1第1項但書或第2項之情形為訴訟代理人者，另應附具
律師及格證書及釋明委任人與受任人有該條項所定關係之釋明文
書影本。
                                    書記官  郭振祥
中    華    民    國    95    年    11    月    1     日
                                                      Ｂ


司法院資訊處製作；財團法人民間司法改革基金會備份。
